臺灣高等法院刑事裁定
                                   110年度毒抗字第1179號
抗  告  人
即  被  告  施維勤




上列抗告人因違反毒品危害防制條例案件，不服臺灣臺北地方法
院110年度毒聲字第666號，中華民國110年7月7日裁定（聲請案
號：臺灣臺北地方檢察署110年度毒偵字第2399號、110年度聲觀
字第560號），提起抗告，本院裁定如下：
    主  文
抗告駁回。
    理  由
一、原裁定意旨略以：抗告人即被告施維勤於民國110年2月20日
    晚間8時許，在新北市新店區北宜路1段某友人住處，施用第
    二級毒品甲基安非他命。又被告固曾因施用毒品，經檢察官
    為附命完成戒癮治療之緩起訴處分，嗣該緩起訴處分業經撤
    銷，由檢察官提起公訴，並經法院判刑確定，惟其既未曾受
    觀察、勒戒或強制戒治之執行完畢，仍有毒品危害防制條例
    （下稱毒品條例）第20條規定之適用。是檢察官聲請將被告
    送勒戒處所觀察、勒戒，核無不合，爰依毒品條例第20條第
    1項、觀察勒戒處分執行條例第3條第1項規定，裁定被告應
    送勒戒處所觀察、勒戒，其期間不得逾2月等語。
二、抗告意旨略以：㈠被告並無不適宜接受戒癮治療之情形，檢
    察官未為合義務性之裁量，原裁定未審酌上情，且未保障被
    告之聽審權，難認允妥。㈡被告為警查獲後，即坦承犯罪，
    並痛改前非，目前有正當工作，在早餐店學做燒餅1年多，
    早已脫離毒品，回歸正常生活，有能力及意願付費從事戒癮
    治療，本案應較適合為附命完成戒癮治療之緩起訴處分等語
    。
三、經查：
　㈠按「初犯」及「3年後再犯」施用第一、二級毒品者，檢察官
    應聲請法院裁定，令被告入勒戒處所觀察、勒戒，其期間不
    得逾2月，毒品條例第20條第1項、第3項定有明文。次按，
    修正後毒品條例對於施用毒品者之思維，已擺脫以往側重於
    「犯人」身分之處罰，著重其為病患之特質，因此放寬觀察
    、勒戒或強制戒治制度之適用時機，以協助施用者戒除毒癮
    ，復基於憲法應保障人民之生存權，及根據每個國民生存照
    顧需要提供基本給付之理念，對於經監獄監禁處遇後仍再犯
    之施用毒品者，更應恢復以機構內、外之治療協助其戒除毒
    癮，是以修正後毒品條例第20條第3項所謂「3年後再犯」，
    只要本次再犯（不論修正施行前、後）距最近1次觀察、勒
    戒或強制戒治執行完畢釋放，已逾3年者，即該當之，不因
    其間有無犯施用毒品罪經起訴、判刑或執行而受影響。亦即
    對於戒除毒癮不易者，唯有以機構內、外處遇及刑事制裁等
    方式交替運用，以期能控制或改善其至完全戒除毒癮。則被
    告縱為屢犯施用毒品罪之成癮慣犯，其間復曾因施用毒品罪
    ，經起訴、判刑或執行，只要本次再犯施用毒品罪距其最近
    1次觀察、勒戒或強制戒治執行完畢釋放後，已逾3年者，既
    仍有修正後毒品條例第20條第3項規定之適用，依舉重明輕
    之法理，倘僅經檢察官為「附命緩起訴」而非起訴、判刑，
    不論有無完成戒癮治療，其再犯更有適用同條例第20條第3
    項規定，施以「觀察、勒戒或強制戒治」之必要（最高法院
    110年度台上字第2096號判決意旨參照）。而所謂觀察、勒
    戒，係導入療程觀念，對被告將來之危險所為預防、矯治措
    施，目的在戒除被告施用毒品之身癮及心癮，以達教化與治
    療之目的，性質上屬強制規定。除檢察官審酌個案情形，依
    同條例第24條第1項為附條件之緩起訴處分，可排除觀察、
    勒戒外，凡經檢察官聲請法院裁定將被告送勒戒處所觀察、
    勒戒，法院僅就其聲請是否適法或顯然不當而為裁定，並無
    斟酌另為其他處遇之餘地。且法院原則上應尊重檢察官職權
    之行使，為有限之低密度審查，除檢察官之判斷有違背法令
    、事實認定有誤或其裁量有重大明顯瑕疵外，尚不得任意指
    為違法。
　㈡原裁定已敘明認定被告確有施用第二級毒品，且先前固經檢
    察官為附命完成戒癮治療之緩起訴處分，然不曾有觀察、勒
    戒或強制戒治之紀錄，是檢察官依修正後毒品條例第20條規
    定聲請觀察、勒戒，於法並無不合之理由，核與卷內事證相
    符。考量被告前於107年間因施用第二級毒品，經臺灣臺北
    地方檢察署檢察官以107年度毒偵字第2938號為附命完成戒
    癮治療之緩起訴處分確定，竟無故未依指定時間接受心理治
    療或社會復健治療逾3次，且違反預防再犯所為之必要命令
    ，經檢察官以108年度撤緩字第48號撤銷上開緩起訴處分後
    ，依法提起公訴，而經臺灣臺北地方法院以108年度審簡字
    第1356號判處有期徒刑2月確定。嗣仍不知警惕，於108年11
    月20日再犯施用第二級毒品罪，另經臺灣臺北地方法院以10
    9年度簡字第218號判處有期徒刑3月確定；又因該案發布通
    緝，於110年2月22日為警盤查查獲後，經警採集其尿液檢體
    送驗結果，驗出甲基安非他命之濃度高達000000ng/mL，有
    上開緩起訴處分書、撤銷緩起訴處分書、起訴書（本院卷第
    13至24頁）、本院被告前案紀錄表、警詢筆錄（毒偵2445卷
    第5至7頁）、真實姓名與尿液對照表（毒偵2445卷第11頁）
    、檢體監管紀錄表（毒偵2445卷第13頁）、濫用藥物檢驗報
    告（毒偵2445卷第17頁）附卷可稽，堪認其沈淪毒癮之程度
    非輕，顯非偶發犯。則檢察官綜合考量個案具體情形，並參
    酌被告於110年5月6日之偵詢筆錄（毒偵2445卷第29至30頁
    ），認本案不適於機構外之處遇，未選擇為附條件之緩起訴
    處分，依法聲請裁定將被告送觀察、勒戒，難認有何違法或
    明顯不當。原審因而依檢察官適法之聲請，裁定被告應送勒
    戒處所觀察、勒戒，自無違誤，應予維持。
　㈢被告固以前詞，提起本件抗告，惟查：⒈檢察官適用刑事訴訟
    法第253條之1第1項、第253條之2第1項第4款至第6款或第8
    款規定，對被告為緩起訴處分時，應「參酌刑法第57條所列
    事項及公共利益之維護」，並「認以緩起訴為適當」者，始
    得為之。亦即，檢察官係以向法院聲請觀察、勒戒為原則，
    於例外符合上揭緩起訴處分之要件時，始得另為附命完成戒
    癮治療之緩起訴處分。而檢察官是否適用上開規定對被告為
    緩起訴處分，自得本於相關規定及立法目的，妥為斟酌、裁
    量，其裁量之結果，如認適於對被告為緩起訴處分者，固須
    於緩起訴處分中說明其判斷之依據，惟如認為應向法院聲請
    觀察、勒戒者，此時因係適用原則而非例外，即無需贅述不
    適於為緩起訴處分之理由。本件檢察官於綜合考量個案具體
    情形，認不適於機構外之處遇，未選擇為附條件之緩起訴處
    分，依法聲請裁定將被告送觀察、勒戒，難認有何違法或明
    顯不當。抗告意旨僅憑一己之意，認被告無不適宜接受戒癮
    治療之情形，而指摘檢察官未為合義務性之裁量云云，難認
    可採。又現行毒品條例就觀察、勒戒之審查程序，考量此類
    案件之本質，旨在幫助施用毒品者戒除毒癮，預防其再犯之
    可能性，其處分之性質非為懲戒行為人，乃為矯正行為人反
    社會性格，採用徹底隔絕毒品、專業諮商輔導或必要醫療支
    援等方法，協助其戒斷施用毒品之身癮及心癮，以達教化與
    治療之目的，並防衛社會安全。且檢察官本應以向法院聲請
    觀察、勒戒為原則，於例外符合緩起訴處分要件時，始得另
    為緩起訴處分，故未規定檢察官於聲請觀察、勒戒前，必須
    先告知及徵詢被告之意願，更無法院裁定前必須先聽取被告
    意見之相關規定，應認此屬立法形成自由之範疇，難認有何
    違反正當法律程序，或有何侵害被告之聽審權、訴訟權等情
    事。抗告意旨泛謂原裁定未保障被告之聽審權云云，亦屬無
    據。⒉按「初犯」及「3年後再犯」施用第一、二級毒品者，
    檢察官除依刑事訴訟法第253條之1第1項、第253條之2第1項
    第4款至第6款或第8款規定為附條件之緩處訴處分外，均應
    聲請法院裁定，令被告入勒戒處所觀察、勒戒，屬強制規定
    ，此觀毒品條例第20條第1項、第3項、第24條第1項規定甚
    明。其為達有效戒除毒癮之目的，不得已於一定期間限制或
    拘束行為人之人身自由，既為法之所許，當無因行為人之個
    人或家庭等因素而免予執行之理。又關於是否聲請觀察、勒
    戒，法院原則上應尊重檢察官職權之行使，僅為有限之低密
    度審查，除檢察官之判斷有違背法令、事實認定有誤或其裁
    量有重大明顯瑕疵外，尚不得任意指為違法，已如前述。本
    件檢察官之聲請，既無違法或明顯不當，法院即應依法裁定
    觀察、勒戒，並無其他裁量之餘地。抗告意旨所執被告坦承
    犯罪、痛改前非、目前有正當工作、有能力及意願付費從事
    戒癮治療等節，即令不虛，均無從採為可豁免依法應送勒戒
    處所觀察、勒戒之正當理由，其憑以主張本件較適合為附命
    完成戒癮治療之緩起訴處分云云，亦無足取。從而，被告僅
    憑前詞，提起本件抗告，為無理由，應予駁回。
據上論斷，應依刑事訴訟法第412條，裁定如主文。
中　　華　　民　　國　　110 　年　　8 　　月　　30　　日
              　　刑事第六庭    審判長法　官  劉方慈
                                      法　官  許曉微
                                      法　官  朱嘉川
以上正本證明與原本無異。
不得再抗告。
                                      書記官  尤朝松 
中　　華　　民　　國　　110 　年　　9 　　月　　1 　　日